臺灣高等法院民事判決　　　　　　　　　99年度勞上字第62號
上訴人即附
帶被上訴人　財團法人國家實驗研究院
法定代理人　李羅權
訴訟代理人　余天琦律師
被上訴人即
附帶上訴人　吳家騏
訴訟代理人　蘇衍維律師
上列當事人間確認僱傭關係存在等事件，上訴人對於中華民國99
年4月16日臺灣臺北地方法院97年度勞訴字第149號民事判決提起
上訴，被上訴人為附帶上訴，本院於民國100年5月17日言詞辯論
終結，判決如下：
    主      文
上訴駁回。
原判決關於駁回附帶上訴人後開第二項之訴部分，及命其負擔訴
訟費用之裁判（確定部分除外）廢棄。
附帶被上訴人應再給付附帶上訴人新臺幣肆萬零柒佰壹拾元，及
自民國九十六年十一月十日起至清償日止，按年息百分之五計算
之利息。
第一審訴訟費用關於命附帶上訴人負擔部分，及第二審訴訟費用
（含上訴、附帶上訴部分），均由上訴人即附帶被上訴人負擔。
    事實及理由
甲、程序方面：
一、按「被上訴人於言詞辯論終結前，得為附帶上訴」，民事訴
    訟法第460條第1項前段定有明文，被上訴人於言詞辯論終結
    前，為附帶上訴，合於上開規定。
二、次按「當事人不得提出新攻擊或防禦方法。但有下列情形之
    一者，不在此限：….三、對於在第一審已提出之攻擊或防
    禦方法為補充者」，民事訴訟法第447條第1項第3款定有明
    文。被上訴人主張上訴人於本院始提出「專業判斷的問題以
    及對外做不正常的申訴及舉發等事由」作為解雇理由，自屬
    新攻擊防禦方法云云。然查，上訴人於原審即已主張被上訴
    人具有前開情形，並據以主張其不能勝任工作（見原審卷(二)
    第282-287頁），是實難謂其係提出新攻擊防禦方法。況上
    開主張亦屬對已提出之攻擊防禦方法為補充，依上揭規定，
    應予准許。
三、再按「確認法律關係之訴，非原告有即受確認判決之法律上
    利益者，不得提起之」，民事訴訟法第247條第1項定有明文
    。而所謂即受確認判決之法律上利益，係指法律關係之存否
    不明確，原告主觀上認其在法律上之地位有不安之狀態存在
    ，且此種不安之狀態，能以確認判決將之除去者而言，有最
    高法院52年台上字第1240號判例要旨可參。查被上訴人主張
    上訴人終止兩造間之僱傭契約不合法，兩造間之僱傭關係仍
    存在一節，為上訴人所否認，則兩造間是否有僱傭關係存在
    ，即陷於不明確之狀態，致被上訴人可否依勞動契約行使權
    利負擔義務之法律上之地位有不安之狀態存在，而此種狀態
    得以本件確認判決予以除去，揆諸上開說明，被上訴人提起
    本件確認之訴即有受確認判決之法律上利益，合先敘明。
乙、實體方面：
一、被上訴人起訴主張：伊自民國85年8月2日起受僱於上訴人前
    身即行政院國家科學委員會國家實驗動物繁殖及研究中心（
    下稱國科會動物研究中心），擔任飼養技術士之工作。於91
    年6月19日上訴人依財團法人國家實驗研究院設置條例而成
    立，國科會動物研究中心則改隸於上訴人而稱「財團法人國
    家實驗研究院國家實驗動物中心」（下稱動物中心），伊於
    92年6月1日與其簽訂僱傭契約，並由伊對其組織下之動物中
    心提供勞務。伊於94年6月至10月調任裸鼠房工作，期間發
    現生產組同事洪書璇所採用之管理模式會造成BALB/cAnN-Fo
    xn1nu/ Cr1Nar1鼠（即近親品系，下稱BALB/c 裸鼠）之雜
    交問題及icr-nu（即遠交品系，下稱ICR裸鼠）近親化之問
    題，當時伊即向主管反應此事。嗣伊於95年7月24日至28日
    擔任週值星品管人員，於同年月26日進行撲殺230隻BALB/c
    裸鼠時，發現部分裸鼠體型及顏色與伊擔任飼養員時所飼養
    之同種裸鼠有明顯之色差（伊之前飼養之裸鼠光滑無毛，而
    該擬撲殺之裸鼠卻全身有毛）。伊繼於隔日出貨之裸鼠中，
    亦發現其中兩箱各20隻之裸鼠中分別有15隻BALB/c裸鼠、18
    隻BALB/c裸鼠全身有毛，伊因此詢問洪書璇該等裸鼠是否正
    常，洪書璇則告知正常。因伊懷疑BALB/c裸鼠與ICR裸鼠有
    雜交之可能，乃於95年7月27日上簽呈予主管，建議暫停裸
    鼠房之一切撲殺動作，由遺傳監測小組及國外可信之公正單
    位進行監測，惟未獲主管採納。伊復於95年8月22日至24日
    擔任週值星品管人員，再於8月22日上簽呈請示已遭遺傳污
    染之裸鼠是否仍要出貨，生產組組長林宗德以電話交代正常
    出貨。同年月24日伊以品管人員之身分依ISO09001標準作業
    程序，拒絕動物中心以雜種裸鼠混充純種裸鼠出貨，竟遭組
    長林宗德當場解除品管人員資格，將伊調任庫房。動物中心
    並於95年12月28日召開之人事甄審及考績委員會（下稱人甄
    會）第112次會議，以伊無能力辨識裸鼠、阻礙出貨，記伊
    申誡一次；復於96年9月7日以國研動行字第0960000555號函
    知伊，以伊「曾於95年8月24日未經正常程序驗貨，影響正
    常出貨作業及不服從指揮之不當行為等問題，已不適任動物
    育飼員」為由，於96年11月9日資遣伊。伊因上開事件已遭
    記申誡1次，嗣又以相同事件為由解僱伊，顯有一事二罰，
    其所為之解僱，自非合法，亦不符比例原則及最後手段性原
    則。況依立法院調查報告可知動物中心當時確有販售污染裸
    鼠，調查局亦以動物中心主任等5人涉有詐欺取財罪嫌而移
    送臺北地檢署，足見伊阻止出貨具有合理性。又人甄會決議
    資遣伊，卻未予伊申辯之機會，亦未依其作業規定以無記名
    投票方式表決，自有違人甄會作業規定第5、6條等規定，而
    屬無效。且上訴人明知伊因病手部會有細微抖動，卻故意將
    伊調至需細微手部動作之無菌小組，亦有違內政部調動五原
    則，嗣再以不能勝任工作為由將伊解雇，實有違誠信原則及
    最後手段性原則。況其迄未提出考核資料證明伊有不勝任無
    菌小組工作之情。再者，上訴人資遣伊前亦未逐一詢問轄下
    其他單位有無適合伊之工作，其空言主張因無其他適合伊之
    工作始將伊資遣，亦不足採。又其既以員工資遣作業規定第
    2條第4款作為資遣理由，即不得再增列同條第3款作為資遣
    理由，亦不得主張解雇通知書所載以外之其他不能勝任事由
    。則其資遣伊既非合法，又拒絕伊提供勞務，伊自得請求其
    給付工資及遲延利息。再者，動物中心違反上訴人考績作業
    辦法備註二績效評估進行方式之規定，未與伊進行考績之雙
    向面談及共同認可，即逕將伊95年度考績納入第3級，再以
    伊屬被考核人員中最後3％人員，降為第4級。又依上訴人考
    績作業辦法規定，考績列為第4級，為丙等，應減薪1.5％，
    惟其卻將伊減薪9％，而自96年1月起將每月薪資由新臺幣（
    下同）45,233元減為41,162元，減薪4,071元，是伊自得請
    求其給付96年1月起至10月止之每月薪資差額4,071元，共計
    40,710元。又動物中心員工績效考核作業要點第六條第5項
    擅自廢除雙向面談考評程序，實有違上訴人考績作業辦法及
    兩造簽訂之勞動契約。爰依勞動契約關係，求為命(一)確認被
    上訴人與上訴人間僱傭契約法律關係存在。(二)上訴人應自96
    年11月10日起至同意被上訴人繼續提供勞務給付之日止，按
    月給付被上訴人45,233元，暨各期自應給付日次日起加計法
    定遲延利息。(三)上訴人應給付被上訴人40,710元，及自96年
    11月10日起加計法定遲延利息之判決。
    上訴人則以：伊係依財團法人國家實驗研究院設置條例設置
    成立，業經臺北市政府勞工局於95年間，認為屬依立法院通
    過之組織條例所設立之基金會，依行政院勞工委員會（下稱
    勞委會）之見解，於98年9月1日起始有勞動基準法（下稱勞
    基法）之適用。又伊於籌備設立時，國科所報「財團法人國
    家實驗研究院籌備及改制作業計畫」已明載伊未來人員之退
    休、撫卹、資遣等有關權益準用勞基法規定，該籌備及改制
    作業計畫業經行政院於91年10月29日院臺科字第0910049231
    號函核准在案，是伊僅係準用勞基法規定，而非適用勞基法
    。則被上訴人於伊任職期間，並無勞基法之適用，而應依兩
    造間聘僱契約約定及民法僱傭契約之規定。又被上訴人於94
    年6月至10月曾調任動物中心裸鼠房工作，惟其擅自更改裸
    鼠配種方式，致動物中心職員洪書璇於94年11月與其交接裸
    鼠房職務時，發現有少數裸鼠疑遭遺傳污染，乃挑選13隻BA
    LB/c裸鼠與4隻ICR裸鼠送遺傳監測，經遺傳監測小組確認13
    隻BALB/c裸鼠中有3隻發生遺傳變異，而4隻ICR裸鼠則未發
    現有遺傳變異。動物中心主任梁善居即召開因應會議，會中
    考量裸鼠之nu基因仍存在裸鼠體內，免疫不全之現象仍存在
    ，癌細胞可在裸鼠體內生長，且依據遺傳監測結果，裸鼠異
    常比例為13分之3，近八成裸鼠正常，而二成異常之裸鼠，
    癌細胞仍可生長，因而決定將疑遭污染之裸鼠逐漸淘汰，正
    常之裸鼠繼續繁殖，並從國外進口裸鼠繁殖，迄95年7月間
    所作之遺傳監測均已全部正常。詎被上訴人卻憑片面主觀臆
    測且未多加查證，於95年8月22日未經動物中心同意，擅將
    載有「本中心還不斷販售已遭污染的老鼠，數千隻遺傳不明
    的裸鼠流向全國大大小小的實驗室」等不實文句之自作簽呈
    ，張貼於生產組之公告欄，已嚴重影響動物中心之聲譽與工
    作環境秩序；繼於95年8月24日擔任週值星品管人員時，阻
    礙裸鼠出貨作業，遭組長林宗德當場解除其品管人員職務，
    其竟未經任何人同意，擅自取走3隻裸鼠，交由不知情之飼
    養員予以撲殺；再於95年8月29日擅自傳真內容為「我要舉
    發國家實驗動物中心惡意販售遭遺傳污染的裸鼠」之文件予
    立法委員；又向馬偕醫院生理組表示動物中心販賣基因變異
    裸鼠，致馬偕醫院生理組對動物中心之誠信與監測能力心生
    疑慮，此外，被上訴人復對動物中心主任、副主任、同事提
    起刑事妨害名譽之告訴，並向調查局檢舉動物中心將已遭遺
    傳變異之裸鼠出售國內各研究單位、醫學中心、生物科技公
    司，有詐欺之嫌。其上開行為顯已無法勝任動物飼育員之工
    作。伊嗣將之轉調至研發組之無菌小組3個月，其表現亦不
    符工作要求，動物中心乃詢問各組是否有其可勝任之工作，
    均遭各組回覆「無」，而依被上訴人之學歷及專業知識亦無
    法轉調至伊轄下之其他實驗研究單位。因而於96年8月31日
    召開人甄會第118次會議，會中經委員表決同意以(1)被上訴
    人對過去所承擔之工作確不能勝任。(2)各組目前確無法為被
    上訴人找到適當之工作為由，資遣被上訴人。動物中心乃於
    96年9月7日發函被上訴人，通知其於96年11月9日終止兩造
    間僱傭關係。其確有無法勝任工作之事由，伊並無一事二罰
    ，伊將其解僱於法有據，亦符合最後手段性原則。又人甄會
    決議雖未以無記名投票之方式為之，惟應不影響全體委員無
    異議通過之真意，亦不影響決議之效力。且前開決議依規定
    亦無庸予被上訴人申辯之機會。再者，動物中心頒布之員工
    績效考核作業要點係就伊董事會通過之考績作業辦法所制定
    之施行細則，且伊第45次主管會報決議已授權各單位自行訂
    立員工績效考核作業規定，是動物中心員工績效考核作業要
    點規定列為考評第三級之人員無需經雙方會談，已獲得適當
    授權，並無違反伊考績作業規定。又伊考績作業規定業經第
    1屆董監事第6次聯席會議決議修正通過，同仁年度考核等第
    區分為5級，第4級薪資調幅為-20％～-3％。被上訴人95年
    度考績係動物中心考績平均分數最低者，伊自得將其考績評
    定為第4級，並依規定調降薪資9%，即自96年1月起每月減薪
    4,071元，其依92年之舊版考績作業辦法主張僅應減薪1.5％
    ，並請求伊返還96年1月至10月薪資40,710元，顯有誤解等
    語，資為抗辯。
二、原審判決確認被上訴人與上訴人間僱傭關係存在；上訴人應
    自96年11月10日起至被上訴人復職日止，按月給付被上訴人
    41,162元，及自各月應給付月薪日之翌日起加計法定遲延利
    息；並駁回被上訴人其餘請求。上訴人就其敗訴部分提起上
    訴，聲明：
    (一)原判決不利於上訴人部分廢棄。
    (二)上開廢棄部分，被上訴人在第一審之訴及其假執行之聲請
      均駁回。
    被上訴人答辯聲明：上訴駁回。
    並為附帶上訴，聲明：
    (一)原判決第三項關於駁回被上訴人在後開第二項之訴及命該
      部分負擔訴訟費用之裁判均廢棄。
    (二)上開廢棄部分，上訴人應給付被上訴人40,710元，及自96
      年11月10日起至清償日止，按年息5%計算之利息。
    上訴人對被上訴人之附帶上訴答辯聲明：附帶上訴駁回。
三、不爭執事項（見本院卷(一)第188頁背面-第190頁）：
  (一)被上訴人為畜牧系畢業，患有毒性瀰漫性甲狀腺腫（原審卷
    (一)第367頁），自85年8月2日起受僱於國科會動物研究中心
    ，擔任飼養技術士之工作。國科會動物研究中心於91年6月
    19日依財團法人國家實驗研究院設置條例（見原審卷(一)第55
    頁），變更組織為動物中心。兩造於92年6月1日簽訂財團法
    人國家實驗研究院聘約（原審卷(一)第11頁）。動物中心裸鼠
    房所飼養之裸鼠，係售與國內各研究單位、醫學中心、生物
    科技公司，供實驗研究之用。
  (二)被上訴人自94年6月起至94年10月止調任上訴人動物中心裸
    鼠房，負責照顧裸鼠。
  (三)94年11月間動物中心生產組發現BALB/c裸鼠混到了ICR系裸
    鼠，有遺傳變異情形，研發組並做成裸鼠遺傳監測結果報告
    （原審卷(一)第252、253頁）。動物中心主任裁示自94年12月
    起自國外進口新的BALB/c裸鼠、淘汰懷疑的BALB/c裸鼠、被
    上訴人配種的裸鼠不再留種。
  (四)95年7月27日被上訴人擔任週值星品管人員，提出QC抽檢單
    及簽呈，表示BALB/c裸鼠可能雜交，告知生產組洪書璇更換
    無毛的裸鼠。洪書璇以裸鼠並非無毛鼠，仍然出貨。洪書璇
    另抓10隻BALB/c裸鼠，於95年7月28日送監測（見原審卷(一)
    第254-256頁）。上訴人於上開95年7月27日簽呈所附監測結
    果為94年11月之監測報告。
  (五)被上訴人於95年8月8日上簽呈表示：馬上停止出售雜交之
    BALB/c裸鼠、嚴懲失職人員、公開此事並對全國相關研究人
    員道歉等語。上訴人批註已作通盤討論，並給予適當補救措
    施，至今並無問題，請被上訴人不必操心（見本院卷(一)第76
    -77頁）。
  (六)被上訴人於95年8月22日擔任週值星品管人員時上簽呈，表
    示有關裸鼠已遭遺傳污染鼠，是否仍要出貨，請核示（見原
    審卷(一)第26頁）。並張貼該簽呈在動物中心生產組公告欄。
    被上訴人於95年8月23日提出QC抽檢單，表示BALB/c裸鼠疑
    似雜交，奉組長電話交待正常出貨（見原審卷(一)第27頁）。
  (七)被上訴人於95年8月24日擔任週值星品管人員時，提出QC抽
    檢單（見原審卷(一)第28頁），並以BALB/c裸鼠遭污染，阻礙
    裸鼠出貨作業，經生產組組長解除被上訴人品管人員職務，
    被上訴人擅自取走3隻裸鼠。被上訴人於95年8月25日調至行
    政組（原審卷(一)第87頁）。行政組於95年9月6日發轉介工作
    函（原審卷(一)第99頁）。
  (八)被上訴人於95年8月29日傳真予立法委員李紀珠，內容略謂
    「我要舉發國家實驗動物中心惡意販售遭遺傳污染的裸鼠」
    。
  (九)上訴人動物中心於95年8月31日召開人甄會第109次會議，就
    被上訴人懲處案提請審議，該次會議未作出懲處決定（原審
    卷(一)第90頁）。
  (十)上訴人於95年9月5日再就BALB/c裸鼠做遺傳監測（原審卷(一)
    第259-263頁），於95年12月將BALB/c裸鼠排進例行性監測
    （原審卷(一)第296、371頁）。
  (十一)被上訴人動物中心於95年12月28日召開人甄員會第112次會
    議，會中經各委員會表決，對被上訴人於95年8月23日公然
    於辦公室揚言：「明天出裸鼠多少隻，擋多少隻」，並於翌
    日（即95年8月24日）阻礙出貨之行為申誡1次、對被上訴人
    於95年8月24日經組長解除週值星品管人員職務後，仍擅自
    取走3隻裸鼠表示逕送外機構檢測之行為申誡1次、對被上訴
    人傳真立法委員李紀珠之行為，念及陳情是人民權利，不予
    懲處，但以書面警告（原審卷(一)第30、31頁）。
  (十二)動物中心行政組於96年4月17日會簽表示被上訴人已完成階
    段性，請各組盡力配合安排適當工作機會給被上訴人，生產
    組、研發組、企劃組均表示無適合業務。動物中心主任梁善
    居於96年4月間指派被上訴人至無菌小組試用3個月，期間自
    96年5月16日至96年8月15日（原審卷(一)第34頁）。無菌小組
    於96年8月間出具簽呈表示，被上訴人用心學習，惟評估被
    上訴人無法達到無菌隔離操作箱推廣小組的實驗技術平台研
    發需求，建議調整至他組擔任適當工作，經主管批示請企劃
    組安排有無適當工作（原審卷(一)第35頁），企劃組表示不便
    （原審卷(一)第105頁）。
  (十三)上訴人於96年8月31日召開人甄會第118次會議，以被上訴人
    對過去所承擔的工作確不能勝任、各組目前確無法為被上訴
    人找到適當的工作，決議資遣被上訴人（原審卷(一)第106頁
    ）。
  (十四)動物中心於96年9月7日發函預告被上訴人資遣，終止日為96
    年11月9日。
  (十五)被上訴人於95年底對動物中心主任梁善居、副主任翁聰標、
    生產組長林宗德、行政組組長劉仁勗提毀謗告訴，經臺灣臺
    北地方法院檢察署檢察官於96年6月25日以96年度偵字第106
    8號不起訴處分書為不起訴處分（見原審卷(一)第93頁），被
    上訴人於96年9月間聲請再議，經臺灣高等法院檢察署駁回
    。
  (十六)陽明大學吳榮燦教授召集獨立調查委員會，就上訴人動物中
    心裸鼠雜交事件進行了解及評析，於97年1月22日作成總結
    報告（見原審卷(一)第16頁）。
  (十七)國科會對上訴人動物中心裸鼠雜交事項於97年3月24日作成
    動物中心『裸鼠雜交事件』之說明（見原審卷(一)第112頁）
    。
  (十八)上訴人除裸鼠外，目前仍有飼養C57BL/6J、BALB/c老鼠品系
    、黃金鼠。上訴人之出貨組工作項目包括品管、釘箱、包裝
    、傳輸作業。
四、本件依民事訴訟法第463條準用同法第270條之1第1項第3款
    規定，於99年12月3日與兩造整理並協議簡化之爭點（見本
    院卷(一)第190頁），玆分論如下。
五、就被上訴人是否適用或準用勞基法？上訴人是否屬行政院勞
    委會87年12月31日（37）台勞動一字第059504號函公告之「
    依立法院通過之組織條例所設立基金會」部分：
  (一)按本法適用於一切勞雇關係，但因經營型態、管理制度及工
    作特性等因素適用本法確有窒礙難行者，並經中央主管機關
    指定公告之行業或工作者，不適用之，勞基法第3條第3項定
    有明文。查上訴人係依財團法人國家實驗研究院設置條例而
    設立，依該條例第1條規定，為因應國家未來科技研究需求
    ，建立良好研究環境，有效利用共同實驗研究設施，推動尖
    端科技研究，以提昇科技研究水準，培育優秀人才，特設財
    團法人國家實驗研究院（見原審卷(二)第33頁）。是上訴人按
    行政院主計處編印之「中華民國行業標準分類」係屬自然科
    學研究發展服務業，依勞委會87年12月31日（87）台勞動一
    字第059605號公告，除私立學術研究及服務業之研究人員不
    適用勞基法外，其餘受僱之勞工，其各項勞動條件，均有勞
    基法之適用，有勞工保險局92年2月7日保承新字第09260025
    130號函、行政院勞工委員會（下稱勞委會）98年3月6日勞
    動1字第0980004938號函附卷足稽（見原審卷(二)第288-289頁
    、原審卷(一)第312頁）。兩造於92年6月1日簽訂財團法人國
    家實驗研究院聘約，被上訴人擔任上訴人動物中心之飼養員
    一職，職稱為技術士，為技術人員，非屬研究人員，為上訴
    人所不爭執，依上揭說明，兩造間之契約關係自有勞基法之
    適用。
  (二)上訴人雖辯稱其業經臺北市政府勞工局（下稱市府勞工局）
    於95年7月7日北市勞一字第09534198000號函認定係為依立
    法院通過之組織條例所設立之基金會，非勞基法適用範圍云
    云。惟查，勞委會於97年11月4日以勞動1字第0970029186號
    函認定：「『查依立法院通過之組織條例所設立之基金會之
    工作者』，目前不適用勞動基準法，前經本會87年12月31日
    台87勞動1字第059604號公告在案。所稱『立法院通過之組
    織條例所設立基金會』，係指依立法院三讀通過，經總統公
    布之組織條例所設立之基金會始屬之。基此，財團法人國家
    實驗研究院非屬上開公告『依立法院通過之組織條例所設立
    基金會。」，有該函在卷足佐（見原審卷(一)第181頁）。足
    認市府勞工局上開95年7月7日函（見原審卷(一)第85頁）認定
    上訴人係依立法院通過之組織條例所設立之基金會，顯係有
    誤，此亦經勞委會98年3月6日勞動1字第0980004938號函再
    次說明（見原審卷(一)第312頁背面）。上訴人執此置辯，尚
    非足取。
  (三)上訴人又辯稱：依行政院於91年10月29日以院臺科字第0910
    049231號函所核准國科會之「財團法人國家實驗研究院籌備
    及改制作業計畫」中，已明示被告未來人員之退休、撫恤、
    資遣等有關權益，係準用勞基法云云。惟按勞基法第3條第3
    項明文規定，勞基法適用於一切勞雇關係，但適用勞基法確
    有窒礙難行者，並經中央主管機關指定公告之行業或工作者
    ，不適用之。而上訴人係屬私立學術研究及服務業，非依立
    法院通過之組織條例所設立之基金會，已如前述，依前開勞
    委會87年12月31日（87）台勞動一字第059605號之公告，私
    立學術研究及服務業僅研究人員不適用勞基法，其餘一切勞
    雇關係，均應適用勞基法。行政院上開91年10月29日院臺科
    字第0910049231號函有關核准上訴人未來人員之退休、撫恤
    、資遣等有關權益，準用勞基法規定部分（見原審卷(一)第23
    5頁），顯與勞基法第3條第3項關於不適用勞基法者，應經
    中央主管機關即勞委會指定公告之行業或工作之規定相違背
    。而行政機關依其職掌就有關法規所為釋示，法院於審判案
    件時，不受其拘束，仍應依其獨立確信之判斷，認定事實，
    適用法律（最高法院91年度台上字第2260號判決要旨可參）
    。是行政院上開見解，於本院審酌兩造間之勞僱關係有無勞
    基法之適用，不受其拘束。況本件係關於被上訴人之資遣權
    益，依上開作業計畫，仍準用勞基法之規定。被上訴人辯稱
    本件無勞基法之適用云云，並不足取。
六、就上訴人於96年9月7日，以被上訴人不能勝任工作且無適當
    工作可供安置，終止兩造間勞動契約有無理由部分：
  (一)按解僱是雇主終止勞動契約之行為，在勞基法中，為保障勞
    工之工作權，對於雇主解僱權行使之自由設有若干之限制，
    如勞基法第11條限制雇主非有法定事由不得預告解僱，勞基
    法第12條限制雇主得不經預告解僱勞工之事由，勞基法第13
    條禁止雇主於特定期間內解僱，勞基法第74條第2項禁止雇
    主特定事由之解僱。此為勞基法基於憲法對於人民生存、工
    作、財產權之保障，所規定之解僱保護制度。其中「經預告
    而終止之解僱類型」，於勞基法第11條規定法定五款事由之
    門檻，且於勞基法第16條規定預告期間、另謀工作時間、工
    資照付義務及未給予預告期間之工資，於勞基法第17條、第
    19條規定發給資遣費及服務證明書之義務，於勞基法第13條
    規定主管機關之核定等，均為「經預告而終止之解僱類型」
    之正當法律程序。德國企業組織法第102條亦規定員工代表
    會之聽證程序，且員工代表會之聽證為有效解僱之前提要件
    ，未經員工代表會聽證之解僱無效。日本勞基法第22條第2
    項則規定，解僱時勞工有所請求的話，雇主須立即交付明示
    具體解僱理由之證明書，其作用之一在於整理解僱時，雇主
    須事前與工會或勞工為說明、協商，為重要的程序要素。我
    國勞基法第11條既賦予雇主經預告而終止勞動契約之裁量餘
    地，更應遵守正當法定程序。次按「雇主僱用勞工人數在三
    十人以上者，應依其事業之性質，就獎懲、解僱等事項訂立
    工作規則，報請主管機關核備後並公開揭示之」，勞基法第
    70條定有明文。即工作規則為雇主統一勞動條件及工作紀律
    ，單方制定之定型化規則，雇主公開揭示時，係欲使其成為
    僱傭契約之附合契約，而得拘束勞雇雙方意思表示（最高法
    院91年度台上字第1625號判決要旨參照）。故關於工作規則
    規定解僱之法定程序，不論是認為工作規則是雇主經營指揮
    權的具體化（經營權說）；或是具有企業內習慣法的地位（
    習慣法說）；或是由勞基法授權而來具有法的拘束力（授權
    法說）；或是保留雇主單方制定工作規則之權限，但以誠信
    原則等來限制（修正法規說）；或認為工作規則係雇主經由
    勞工同意而訂入勞動契約而發生拘束勞雇雙方之效力（契約
    說）；或認為工作規則可由勞工集體意思的同意取代個別勞
    工之同意（集體合意說）；均應認為工作規則所定解僱程序
    ，為雇主承諾給予勞工之正當程序，自有拘束雇主之效力。
  (二)依被上訴人人甄會作業規定第3條、第6條規定：「人甄會職
    掌如次：一審議人員資遣、免職或解聘案件」、「人甄會應
    有全體委員三分之二親自出席方得開會。如無法親自出席時
    ，得於會前提書面意見，密送主席視同出席，其意見於表決
    時拆封視同有效票。各項案件表決採無記名投票方式為之，
    並以親自出席或視同出席之委員過半數同意為通過。臨時動
    議或提案不得表決」，有該作業規定附卷可稽（見原審卷(一)
    第332-333頁）。即人甄會職掌被上訴人員工之資遣等重大
    案件，特別規定其表決須以無記名投票方式通過，且臨時動
    議或提案不得表決。目的係為保障議案充分討論，及委員內
    在意見不受干涉之表決自由。
  (三)查上訴人動物中心於96年8月31日召開人事甄審委員會第118
    次會議，討論被上訴人調派其他組別案，決議：被上訴人對
    過去所承擔的工作確不能勝任、各組目前確無法為被上訴人
    找到適當的工作，全體一致舉手通過依院頒員工資遣作業辦
    法第2條第4項規定資遣被上訴人；上訴人動物中心並據此於
    96年9月7日發函通知被上訴人依人甄會第118次會議資遣，
    有該會議紀錄及被上訴人動物中心預告函可考（見原審卷(一)
    第106、36頁）。惟該第118次會議，原來正式議案是討論被
    上訴人調派其他組別案，最後卻決議將被上訴人資遣，形同
    臨時提出被上訴人之資遣案，依人甄會第6條規定，本不得
    表決，退步言之，縱進行表決，亦應以無記名投票方式為之
    ，被上訴人卻以舉手通過方式為之，自欠缺人甄會作業規定
    關於議案充分討論、保障委員表決自由之正當程序。揆諸前
    揭說明，毋論被上訴人對於所擔任之工作是否確有不能勝任
    之情形，上訴人未遵守工作規則所定解僱之正當程序，所為
    解僱之意思表示並不合法，自不生拘束被上訴人之效力。
  (四)上訴人雖辯稱：人甄會決議資遣被上訴人是一般議案，並非
    臨時動議，且全體委員在討論過程中一致同意資遣被上訴人
    ，經與會委員張嘉洋主動提議及其他委員一致附議後，同意
    該案不需進行無記名投票程序，改採無異議方式達成資遣之
    決議，並不影響人甄會決議資遣之效力云云。查證人即上訴
    人動物中心副主任翁聰標到場證稱：「96年8月31日人甄會
    決議資遣是否有無記名投票？）當時我是人甄會的主席，我
    有要求人事人員準備投票表決，我當場有宣佈要投票表決，
    當時有一位員工代表張嘉洋舉手發言，即然案子已經很清楚
    ，建議不用投票，我有徵詢所有的委員，他們也同意張嘉洋
    的建議所以就無異議通過」等語（見本院卷(一)第282頁）。
    然即便該次表決方式，已經在場委員同意，惟在場委員並無
    權利臨時變更人甄會作業規定。且人甄會作業規定第6條要
    求無記名投票，係為保障投票者內在意見之表決自由，此與
    舉手表決之外在表達形式迥不相同，若得以在場無異議通過
    之方式取代無記名投票方式，形同抑制表決者內在意見之表
    達，自難認已履行正當程序。再依被上訴人於96年3月9日動
    物中心員工申訴案申訴委員會議決議：「依本院人甄會作業
    規定第6條，臨時動議或提案不得表決。動物中心人事甄審
    及考績委員會第112次會議之臨時動議案決議無效」，有該
    會議紀錄可稽（見原審卷(一)第369頁）。即被上訴人於上開
    第118次會議前，亦認為違反人甄會作業規定第6條之決議無
    效。且「無記名投票方式」與「臨時動議或提案不得表決」
    ，既均規定於人甄會作業規定第6條中，自應以相同法律效
    果視之。遑論該第118次會議，原本正式議案是討論被上訴
    人調派其他組別案，卻決議將被上訴人資遣，形同撤回調動
    案，而臨時提出被上訴人資遣案，亦違反人甄會作業規定第
    6條，其決議自屬無效。被上訴人主張上訴人所為資遣被上
    訴人之決議，因違反人甄會第6條規定，該決議係屬無效，
    上訴人於96年9月7日所為預告資遣之通知亦失所依據，自不
    生資遣被上訴人之效力，應屬可取。
七、被上訴人依民法第487條規定請求上訴人自96年11月10日起
    按月給付薪資，有無理由部分：
    按僱用人受領勞務遲延者，受僱人無補服勞務之義務，仍得
    請求報酬。又債務人非依債務本旨實行提出給付者，不生提
    出之效力。但債權人預示拒絕受領之意思或給付兼需債權人
    之行為者，債務人得以準備給付之事情，通知債權人以代提
    出。債權人對於已提出之給付，拒絕受領或不能受領者，自
    提出時起，負遲延責任。民法第487條、第235條及第234條
    分別定有明文。再按債權人於受領遲延後，需再表示受領之
    意，或為受領給付作必要之協力，催告債務人給付時，其受
    領遲延之狀態始得認為終了。在此之前，債務人無須補服勞
    務之義務，仍得請求報酬（最高法院92年度台上字第1979號
    裁判意旨參照）。查上訴人於96年9月7日通知被上訴人預告
    於96年11月9日終止勞動契約，並不合法，已如前述，上訴
    人所為終止契約之意思表示並不生終止之效力，兩造間僱傭
    契約仍繼續存在。而被上訴人於遭上訴人終止契約後，曾向
    市府勞工局申請調解，請求復職，且於本件訴訟中主張上訴
    人所為資遣不合法等語，有臺北市政府勞資爭議調解會紀錄
    （見原審卷(一)第53頁）等附卷足按，且為上訴人所不爭執。
    則被上訴人在上訴人違法終止契約前，主觀上並無任意去職
    之意，客觀上亦繼續提供勞務，嗣且已將準備給付之事情通
    知上訴人，但為上訴人所拒絕，且此種給付尚須債權人即上
    訴人之行為，上訴人並未再對被上訴人表示受領勞務之意或
    為受領給付必要之協力，則上訴人拒絕受領後，即應負受領
    遲延之責，依民法第487條規定，上訴人無補服勞務之義務
    ，上訴人仍應給付被上訴人薪資。次查被上訴人自96年起遭
    上訴人減薪為每月薪資為41,162元，此部分減薪固不合法（
    詳後述），惟就被上訴人請求自96年11月10日起至復職日止
    ，按月給付薪資45,233元，暨各期自應給付日次日起至清償
    日止，按年息5％計算之利息部分，原審判決上訴人應自96
    年11月10日起至復職日止，按月給付薪資41,162元本息，而
    駁回被上訴人其餘薪資之請求，此部分未據被上訴人聲明不
    服（見本院卷(二)第61頁背面），自非本院審理範疇。故被上
    訴人主張上訴人應自96年11月10日起至復職日止，按月給付
    薪資41,162元，及自各月應給付月薪日之翌日起至清償日止
    ，按年息5%計算之利息，亦屬有據。
八、上訴人自96年1月1日起將被上訴人減薪9％是否合法有據？
    動物中心員工績效考核作業要點是否違反當時上訴人考績作
    業辦法規定部分：
  (一)被上訴人主張上訴人自96年1月1日起將被上訴人減薪9%，所
    依據之動物中心員工績效考核作業要點違反上訴人當時考績
    作業辦法規定，被上訴人95年度考績被評為第三級，轉化成
    考績作業辦法為乙等，本應晉薪一階，上訴人卻擅自更改為
    第四級，減薪9%，減薪自屬無效，至上訴人所提新版考績作
    業辦法生效日期為96年2月12日，不得作為被上訴人95年度
    考績評量依據等情。上訴人則以：被上訴人95年度的績效考
    核適用96年2月12日起正式生效並實施的考績作業辦法云云
    ，資為抗辯。
  (二)按工資應全額直接給付勞工，勞基法第22條第1項前段定有
    明文。次查勞基法第23條規定雇主應按期給付工資，雇主若
    為給付工資而發給勞工支票，支票如不能兌現，則與未按期
    給付工資並無不同，應以違反勞基法第23條論處，另依同法
    第27條規定雇主不按期給付工資者，主管機關得限期令其給
    付（行政院勞工委員會(86)台勞動二字第039904號函可資參
    照）。即工資依勞基法第2條第3款規定，為勞工因工作而獲
    得之報酬，勞基法規定工資全額支付原則及工資應定期發給
    原則，係為保障勞工基本生存權。又按工資由勞雇雙方議定
    之，勞基法第21條第1項前段亦有明文。即工資為勞動契約
    之重要內容，雇主不依勞動契約給付報酬，勞工尚得依勞基
    法第14條第1項第5款規定，不經預告終止勞動契約。故雇主
    如於工作規則規定減薪，已變更勞雇雙方議定勞動契約之內
    容，更應踐行正當法律程序。
  (三)上訴人辯稱：被上訴人95年度考績分數在「階段一」被評為
    6.76，屬於第三級，依實驗動物中心員工績效考核作業要點
    第6條第5項，不需雙方會談紀錄，且依上訴人考績作業辦法
    第10條第2項規定，上訴人得將表現最差5%員工之考績列為
    第四、五級，故被上訴人動物中心主任根據上述規定，決定
    動物中心95年度任職滿一年之員工，應有3%人員之工作績效
    列為第四級，上訴人動物中心共52名員工接受考績評鑑，故
    應有2人列為考績第四級（3%人員，以四捨五入計算），被
    上訴人之95年度考績列為動物中心員工的最末一名，故人甄
    會（考績程序「階段二」）決議被上訴人之考績應列為第四
    級，另依上訴人考績作業辦法第10條第1項規定，凡考績被
    評定為第四級之員工，應減薪3%至20%，故上訴人將被上訴
    人減薪9％，並自96年1月起將被上訴人每月薪資45,233元減
    為41,162元，每月減薪4,071元等情，並提出被上訴人動物
    中心員工績效考核作業要點、考績作業辦法、主任核示、積
    效考核一覽表為證（見原審卷(一)第59、134頁，本院卷(一)第
    58、59頁）。惟查，上訴人所提考績作業辦法第10條第2項
    規定，係於96年2月12日經院長核定（見原審卷(一)第132頁、
    本院卷(二)第28頁），上訴人對於該考績作業辦法係於96年2
    月12日起方正式生效並實施，並不爭執。而該考績作業辦法
    第10條第2項關於各中心年度考核等第分配原則之規定，為
    92年2月25日國研院籌備處第五次主管會報核定通過之考績
    作業辦法之規定所無（見原審卷(二)第259頁），依法令不溯
    及既往原則，並不能適用於被上訴人95年度之考核。上訴人
    雖另辯稱：上訴人95年度之績效考核直到96年3月初才正式
    完成云云。惟查，上訴人95年度之績效考核縱於96年3月初
    才核定，仍屬95年度之考核，自不能適用96年2月12日始生
    效之考核辦法。從而，上訴人依96年2月12日始生效之考績
    作業辦法所定考核等第分配原則，將被上訴人95年度之考績
    ，由第三級改列為第4級，並不合法，上訴人據此減薪4,071
    元，既未遵守正當程序，自不生效力。被上訴人請求上訴人
    補發96年1月起至10月止之每月薪資差額4,071元，合計為
    40,710元（4,071×10＝40,710），及自96年11月10日起至
    清償日止，按年息5％計算之利息，亦屬有據。
九、綜上所述，上訴人自96年1月起，將被上訴人每月薪資減少
    4,071元，並於96年9月7日終止兩造間僱傭契約，均於法無
    據，被上訴人請求確認兩造間之僱傭關係存在，及上訴人應
    自96年11月10日起至被上訴人復職日止，按月給付原告41,1
    62元，及自各月應給付月薪日之翌日起至清償日止，按年息
    5％計算之遲延利息，另給付96年1月起至10月止之薪資差額
    4,0710元，及自96年11月10日起至清償日止，按年息5％計
    算之利息，均屬有據，應予准許。原審就被上訴人請求確認
    兩造間之僱傭關係存在，及上訴人應自96年11月10日起至被
    上訴人復職日止，按月給付原告41,162元本息部分，為上訴
    人敗訴之判決，並無不合，上訴意旨指摘原判決此部分不當
    ，求予廢棄改判，為無理由，應駁回其上訴。原審就上訴人
    應給付被上訴人4,0710元本息部分，為被上訴人敗訴之判決
    ，尚有未洽，附帶上訴意旨指摘原判決此部分不當，求予廢
    棄改判，為有理由，爰由本院予以廢棄改判如主文第三項所
    示。
十、本件事證已臻明確，兩造其餘主張陳述及所提之證據，經本
    院審酌後，認均不足以影響本判決之結果，均毋庸一一論述
    ，附此敘明。
十一、據上論結，本件上訴為無理由，附帶上訴為有理由，依民
      事訴訟法第450條、第449條第1項、第78條，判決如主文
      。
中    華    民    國   100    年    6     月    7     日
                      勞工法庭
                        審判長法  官  湯美玉
                              法  官  丁蓓蓓
                              法  官  李慈惠
正本係照原本作成。
如不服本判決，應於收受送達後20日內向本院提出上訴書狀，其
未表明上訴理由者，應於提出上訴後20日內向本院補提理由書狀
（均須按他造當事人之人數附繕本）上訴時應提出委任律師或具
有律師資格之人之委任狀；委任有律師資格者，另應附具律師資
格證書及釋明委任人與受任人有民事訴訟法第466條之1第1項但
書或第2項（詳附註）所定關係之釋明文書影本。如委任律師提
起上訴者，應一併繳納上訴審裁判費。
中    華    民    國   100    年    6     月    9     日
                              書記官  王敬端
附註：
民事訴訟法第466條之1（第1項、第2項）：
對於第二審判決上訴，上訴人應委任律師為訴訟代理人。但上訴
人或其他法定代理人具有律師資格者，不在此限。
上訴人之配偶、三親等內之血親、二親等內之姻親，或上訴人為
法人、中央或地方機關時，其所屬專任人員具有律師資格並經法
院認為適當者，亦得為第三審訴訟代理人。